臺灣高等法院交通法庭裁定　　　　　　　　　　　　九十一年度交抗字第三三七號
　　抗　告　人
　　即移
　　代　表　人　 甲　○　○
　　受處分　人　 漢龍交通股份有限公司
　　　　　　　　 設台北縣板橋市○○街九巷二弄五號五樓
右抗告人因道路交通管理處罰條例案件，不服台灣板橋地方法院中華民國九十一年三
月十三日裁定（九十一年交聲字第二一０號），提起抗告，本院裁定如左：
    主  文
抗告駁回。
    理  由
一、原裁定意旨以：
(一)按「汽車裝載貨物超過核定之總重量、總聯結車重者，處汽車所有人罰鍰，並記
    汽車違規紀錄一次，其應歸責於汽車駕駛人時，除依第三項處汽車駕駛人罰鍰及
    依第六十三條第一項第二款記點外，汽車所有人仍應記該汽車違規紀錄一次。」
    「有前二項規定之情形者，應責令改正或當場禁止通行，並處新臺幣一萬元罰鍰
    ，超載十公噸以下者，以總超載部分，每一公噸加罰新臺幣一千元；超載逾十公
    噸至二十公噸以下者，以總超載部分，每一公噸加罰新臺幣二千元；超載逾二十
    公噸至三十公噸以下者，以總超載部分，每一公噸加罰新臺幣三千元；超載逾三
    十公噸者，以總超載部分，每一公噸加罰新臺幣五千元。未滿一公噸以一公噸計
    算。」，道路交通管理處罰條例第二十九條之二第一項、第三項分別定有明文。
(二)本件受處分人即異議人漢龍交通股份有限公司所有由張文光駕駛車牌號碼為七Ｋ
    ─四五六號之營業用大貨車，於民國九十年九月八日十一時十六分許，行經臺北
    縣鶯歌鎮○○路時，因該預拌混凝土車載運混凝土，出貨單重量與實際磅數不符
    ，經過磅總重為二十七點三二公噸，臺北縣政府警察局三峽分局交通分隊乃以該
    車核重為二十一公噸，超載六點三二公噸為由予以舉發，嗣原處分機關即以異議
    人違反道路交通管理處罰條例第二十九條之二第三項之規定，裁處罰鍰新臺幣（
    下同）一萬七千元等事實，有臺北縣政府警察局北縣警交字第Ｃ0000000
    0號舉發違反道路交通管理事件通知單影本及交通部公路總局臺北區監理所北監
    六字第裁四○─Ｃ00000000號違反道路交通管理事件裁決書影本各乙紙
    附卷可稽。異議人對右揭裝載預拌混凝土及經警會同過磅之事實並不爭執，惟辯
    稱：依交通部九十年六月一日交路九十字第五九○八號函示，於九十一年五月三
    十一日前仍依現行之規定作為裝載及取締標準，即依交通部八十一年三月二十日
    交路（八一）字第○一○三七六號函，於八十一年十二月三十一日以前登檢領牌
    之大型混凝土攪拌車容許裝載容積以六立方米為上限，本件異議人裝載之容積確
    僅六點立方米，依上開取締作業標準，並無超載等語。
(三)經查：依交通部八十一年三月二十日交路（八一）字第○一○三七六號函示，於
    八十一年十二月三十一日以前登檢領照之大型混凝土攪拌車，其係前、後雙軸式
    者，容許裝載容積自八十二年一月一日起以裝載六立方公尺為上限。並依交通部
    九十年六月一日交路九十字第五九○八─二號函示，於九十一年五月三十一日前
    仍依現行之規定作為裝載及取締標準，固有上開二函文在卷可憑，惟依上開（八
    一）字第○一○三七六號函示，混凝土攪拌車之取締方式如左：１、取締時如駕
    駛人能提供送貨單則以該送貨單所填載之混凝土數量認定，經認定符合前述（二
    ）項規定之容積，即予放行。２、如駕駛人無法提供送貨單，或疑其送貨單所填
    之數量超過實際裝載數量時，則予以過磅，過磅所得之實際總重量若超過「最大
    容許總重量」即予舉發。３、前款「最大容許總重量」計算方式如左：容許裝載
    容積乘以二．三（比重）再加上空車重量（行車執照已載明）等於「最大容許總
    重量」。本件異議人雖提出送貨單乙紙主張其裝載容積為六立方公尺云云，惟上
    開舉發違規通知單上已載明「裝載混凝土會同司機過磅，總重二十七點三二ＫＧ
    （應為Ｔ即公噸之誤寫），核二十一Ｔ附磅單」等內容，此與異議人所提出貨單
    上記載總重為二六二○○公斤（即二十六公噸）顯有未符，足見當時駕駛人固執
    有出貨單，但已為警疑為不實而予過磅，而過磅結果又與出貨單不符，則依上開
    函示之取締規定，舉發機關據以取締舉發超載，其舉發程序並無不當，異議人自
    不得以經過磅後證明記載不實之出貨單，而據為未超載之抗辯理由或以此指摘舉
    發機關舉發程序有違上開函示規定，是其所辯尚不足採。而依據上開交通部八十
    一年三月二十日交路八十一字第○一○三七六號函所示，混凝土攪拌車「最大容
    許總重量」為容許裝載容積乘以二點三（比重）再加上空車重量為核計標準，故
    主管機關就混凝土攪拌車得為允准之總載重量，已有不同之計量方式，而非單以
    車籍資料註記為唯一依據，基於信賴保護原則及行政自我拘束之原則，自應依上
    函所示之計算方式，資以認定有無超載及超載之重量若干。本件依上開函示取締
    標準第三款「最大容許總重量」計算方式：容許裝載容積（六立方公尺）乘以二
    ．三（比重）再加上空車重量（依交通部公路總局臺北區監理所九十一年二月八
    日九一北監車字第九一○三一七一號函附該車輛之新領牌照登記書所載為十二點
    九公噸）所得之「最大容許總重量」為二十六點七公噸，而過磅結果總重則為二
    十七點三二公噸，扣除上開計算所得之最大容許總重量二十六點七公噸，計超載
    零點六二公噸，是其違規超載之事實，已足堪認定。而循據首揭規定，應處罰鍰
    一千元，並記汽車違規紀錄一次，其總超載部分每公噸應加罰一千元，且未滿一
    公噸部分以一公噸計，則本件超重加罰之金額應以一公噸計算，其加罰金額為一
    千元。據上，本件異議人之異議雖無理由，惟原處分機關就裁罰金額部分仍有於
    法相違之處，應由本院將原處分撤銷，並諭知異議人汽車裝載貨物超過核定之總
    重量，處罰鍰一萬一千元，並記汽車違規紀錄一次之處分，經核並無違誤。
二、抗告意旨以：依道路交通管理處罰條例第二十九條之二第一項及第三項之規定，
    「汽車裝載貨物超過核定之總重量、總聯結重量者，處汽車所有人罰鍰，並記汽
    車違規紀錄一次，其應歸責於汽車駕駛人時，除依第三項處汽車駕駛人罰鍰及依
    第六十三條第一項第二款記點外，汽車所有人仍應記該汽車違規紀錄一次。」「
    有前二項規定之情形者，應責令改正或當場禁止通行，並處新臺幣一萬元罰鍰，
    超載十公噸以下者，以總超載部分，每一公噸加罰新臺幣一千元；超載逾十公噸
    至二十公噸以下者，以總超載部分，每一公噸加罰新臺幣二千元；超載逾二十公
    噸至三十公噸以下者，以總超載部分，每一公噸加罰新臺幣三千元；超載逾三十
    公噸者，以總超載部分，每一公噸加罰新臺幣五千元。未滿一公噸以一公噸計算
    。」本件雖依交通部八十一年三月二十日交路（八一）字第０一０三七六號函示
    ，八十一年十二月三十一日以前登檢領照之大型混凝土攪拌車，容許裝載容積自
    八十二年一月一日起以裝載六立方公尺為上限（換算最大容許總重量為二十六點
    七公噸），惟該車違規超載，經過磅結果總重為二十七點三二公噸，顯已違反上
    揭函示之規定，自然應回歸道路交通管理處罰條例之規定裁處。故本案既經裁定
    超載之違規屬實，則抗告人依上揭條例第二十九條之二第一項及第三項之規定裁
    處違規人新台幣一萬七仟元罰鍰，應無違誤等語。
三、惟查：道路交通管理處罰條例第二十九條之二第一項及第三項固規定，「汽車裝
    載貨物超過核定之總重量、總聯結重量者，處汽車所有人罰鍰，並記汽車違規紀
    錄一次，其應歸責於汽車駕駛人時，除依第三項處汽車駕駛人罰鍰及依第六十三
    條第一項第二款記點外，汽車所有人仍應記該汽車違規紀錄一次。」「有前二項
    規定之情形者，應責令改正或當場禁止通行，並處新臺幣一萬元罰鍰，超載十公
    噸以下者，以總超載部分，每一公噸加罰新臺幣一千元；超載逾十公噸至二十公
    噸以下者，以總超載部分，每一公噸加罰新臺幣二千元；超載逾二十公噸至三十
    公噸以下者，以總超載部分，每一公噸加罰新臺幣三千元；超載逾三十公噸者，
    以總超載部分，每一公噸加罰新臺幣五千元。未滿一公噸以一公噸計算。」惟交
    通部另以八十一年三月二十日交路（八一）字第０一０三七六號函示，八十一年
    十二月三十一日以前登檢領照之大型混凝土攪拌車，容許裝載容積自八十二年一
    月一日起以裝載六立方公尺為上限（換算最大容許總重量為二十六點七公噸）。
    則主管機關既另行訂定裝載容許總重量，基於人民信賴行政主管機關，及行政自
    我拘束原則，自應以上開函示為受處分人有無超載，或超載重量之處罰依據。本
    件受處分人所有之營業用大貨車即預拌混凝土車，即合於交通部上開函示規定。
    原裁定因依上開函示，認定受處分人超載之重量，裁處受處分人罰鍰一萬一千元
    ，並記汽車違規紀錄一次之處分，自無不合。抗告人指稱應依道路交通管理處罰
    條例裁罰，為無理由，應予駁回。
據上論斷，應依道路交通案件處理辦法第二十六條，刑事訴訟法第四百十二條，裁定
如主文。
中    華     民     國      九十一    年       五       月     十五     日
                                臺灣高等法院交通法庭
                                    審判長法   官  陳  祐  輔
                                          法   官  洪  昌  宏
                                          法   官  陳  國  文
右正本證明與原本無異。
不得再抗告。
                                           書記官  蔡  棟  樑
中     華     民     國      九十一     年      五     月     十六     日
